臺灣臺北地方法院刑事判決　　　　　　　100年度訴字第596號
公　訴　人　臺灣臺北地方法院檢察署檢察官
被　　　告　林國卿
指定辯護人　本院公設辯護人張寅煥
上列被告因強盜案件，經檢察官提起公訴（100 年度偵字第5372
號），本院判決如下：
    主  文
林國卿意圖為自己不法之所有，以恐嚇使人將本人之物交付，累
犯，處有期徒刑拾月。
    事  實
一、林國卿前於民國91年間，因強盜案件，經臺灣基隆地方法院
    以91年度訴字第96號判決判處有期徒刑5 年4 月，經林國卿
    上訴後，臺灣高等法院以91年度上訴字第1914號判決駁回上
    訴，嗣再經最高法院於91年10月17日以91年度台上字第5888
    號判決駁回上訴確定，於95年11月21日縮短刑期假釋出監，
    假釋中付保護管束，97年1 月30日保護管束期滿未經撤銷假
    釋，以執行完畢論。詎其仍不知悔改，意圖為自己不法之所
    有，於99年11月2 日下午3 時許，在位於臺北市○○區○○
    路199 號之青年公園大門口，攔下張境輝所駕駛之營業用小
    客車，表示欲前往臺北市北投地區，當張境輝駕車行駛於環
    河快速道路，行經臺北市萬華區連接臺北市市○○道途中時
    ，原乘坐於左後座之林國卿遂往後座中間位置移動，並將手
    伸入其外套口袋內，自後抵住張境輝右後背部，向其嚇稱：
    「我手中有『阿拉（臺語）』，不要亂動」等語，致張境輝
    誤信林國卿係持槍相抵而心生畏懼，惟尚未達至使不能抗拒
    之程度，隨後林國卿即徒手將駕駛座手煞車旁名片盒內零錢
    取走（含臺幣及外幣零錢，價值約新臺幣〈下同〉500 至60
    0 元），嗣車輛駛至洲美快速道路承德路匝道口，張境輝即
    停車讓林國卿下車，林國卿下車後即行逃逸，張境輝則駕車
    至警局報案，提供上開名片盒為警採集指紋，經送內政部警
    政署刑事警察局指紋室比對後，循線查獲林國卿，始悉上情
    。
二、案經張境輝訴由臺北市政府警察局萬華分局報告臺灣臺北地
    方法院檢察署檢察官偵查起訴。
    理  由
壹、證據能力部分：
一、按被告以外之人於審判外之言詞或書面陳述，除法律有規定
    者外，不得作為證據，刑事訴訟法第159 條第1 項定有明文
    。該條所謂「法律有規定者」，係指同法第159 條之1 、第
    159 條之5 及第206 條等規定，該條文立法理由可參。又法
    院或檢察官得囑託醫院、學校或其他相當之機關、團體為鑑
    定，或審查他人之鑑定，並準用第203 條至第206 條之1 之
    規定，刑事訴訟法第208 條第1 項前段亦有明定。故法院或
    檢察官依刑事訴訟法第208 條第1 項前段規定囑託鑑定機關
    實施鑑定所為之書面報告，應屬傳聞例外，當具有證據能力
    。從而，卷附之內政部警政署刑事警察局99年12月20日刑紋
    字第0990175222號鑑定書（見臺灣臺北地方法院檢察署100
    年度偵字第5372號卷〈下稱偵卷〉第8 至11頁），係檢察官
    授權偵辦員警囑託該局以現場採集名片盒上指紋為人別之鑑
    定，揆諸前揭說明，上開鑑驗書所載之內容具有證據能力。
二、次按被告以外之人於偵查中向檢察官所為陳述，除顯有不可
    信之情況者外，得為證據，刑事訴訟法第159 條之1 第2 項
    定有明文。檢察官在偵查中對被告以外之人所為之偵查筆錄
    ，性質上屬傳聞證據，惟刑事訴訟法規定檢察官代表國家偵
    查犯罪、實施公訴，依法其有訊問被告、證人及鑑定人之權
    ，證人、鑑定人並須具結，而實務運作時，檢察官偵查中向
    被告以外之人所取得之陳述，原則上均能遵守法律規定，不
    致違法取供，其可信度極高，職是，被告以外之人前於偵查
    中已具結而為證述，除反對該項供述得具有證據能力之一方
    ，已釋明「顯有不可信之情況」之理由外，不宜遽指該證人
    於偵查中之陳述不具證據能力。經查，告訴人張境輝以證人
    身分在檢察官面前之證述筆錄，係檢察官令其以證人身份具
    結後所為之證述，有該證人結文附卷可稽（見偵卷第35頁）
    ，被告未提及檢察官在訊問時有不法取供之情形，亦未釋明
    上開證人之證述有何顯不可信之情況，依上開規定，前述告
    訴人以證人身分在檢察官之證述筆錄，自得作為本案證據使
    用。
三、又被告林國卿、辯護人對於公訴人所提之證據資料，及以下
    本院作為判斷依據之各項證據資料，均同意或不爭執其證據
    能力（見本院卷第55、71頁），本院審酌該等文書作成時之
    情況認為適當，均無不宜作為證據之情事，依刑事訴訟法第
    159 條之5 規定，均得作為證據。
貳、實體部分：
一、訊據被告固坦認有於上揭時地，搭乘告訴人駕駛之營業用小
    客車、將手伸入外套口袋，抵住告訴人右後背部，其後拿取
    手煞車旁名片盒內零錢等節，惟矢口否認有何恐嚇取財犯行
    ，辯稱：我沒有跟告訴人說我身上有「阿拉（臺語）」，我
    只有說我身上有東西，我當時想去醫院看醫生，叫告訴人拿
    錢出來，是要跟他借錢云云。然查：
  (一)、證人即告訴人於本院審理時具結證稱：被告在水源路青年
      公園搭載我開的計程車，說要去北投，他上車後先跟我聊
      天，車子開到環河快速道路、萬華接市○○道中間時，被
      告由駕駛座後座往中間移動，將手伸進衣服裡，抵住我右
      後背部，說他手上有「阿拉（臺語）」，我猜測被告好像
      有槍枝，其後被告將我手煞車旁、名片盒裝的零錢拿走，
      零錢是開計程車小費，內有臺幣、外幣，加起來差不多
      500 至600 元。錢是被告伸手拿的，我自己的生活很困苦
      ，不可能拿錢給他。當時我很害怕，因為我在開車，被告
      沒有說要跟我借錢，就算有，也是先把我零錢拿走，才說
      要借，他有提及他精神不好要去醫院，後來我在洲美快速
      道路下承德路路口，讓被告下車，被告要下車的時後，我
      有跟他講我開計程車，需要零錢找客人，要求他還我一點
      零錢，後來被告有抓一點零錢還我。被告下車之後，我馬
      上打電話給我女兒說我遇到搶劫，我說沒有怎樣，但是我
      女兒比較熱心，要我去在警局的親戚那邊報案，後來青年
      公園旁邊的派出所打電話給我，要我去做筆錄，我去警局
      做完筆錄後，被告跑來我家還我錢，被告一次還我650 元
      ，其中包括車資300 多元等語（見本院卷第67至70頁）。
      佐以被告於本院審理中自承：曾對證人表示口袋裡有東西
      ，並伸手拿取證人名片盒內現金等語（見本院卷第70頁背
      面），與證人上揭證述情節相符；而證人與被告素不相識
      ，亦無仇隙，證人駕駛計程車時，精神、注意力本集中在
      前方車況，突遭被告以手抵住後背部，並稱手中持有「阿
      拉（臺語）」，自然而然即猜測被告相抵之凸出物為槍枝
      ，而「阿拉（臺語）」乙詞，就一般社會通念而言，亦確
      為「槍枝」之通俗說法，是可認證人彼時確實因被告上揭
      行為，誤信被告手持槍枝相抵，而心生畏懼，並對案發印
      象記憶鮮明，所為證言具有相當可信性；況證人於本院審
      理時，屢次表明願原諒被告、希望法院給予被告一次機會
      意思（見本院卷第36、70頁、73頁背面），益徵證人所為
      證言，並無誇大，亦無設詞誣陷被告可能，當信為真。被
      告辯解僅稱有帶東西，未提及「阿拉（臺語）」云云，應
      屬犯後卸責之詞，均非可採。被告以前開言語、行為，致
      證人誤信為槍，而心生畏懼，再徒手拿取上開名片盒內零
      錢等節，堪以認定。
  (二)、至被告辯稱係向證人借錢云云，已與證人上揭證述「被告
      沒有說要跟我借錢，就算有，也是先把我零錢拿走，才說
      要借」等語相悖，徵以被告自承：我本來想去臺北市松山
      區松德醫院拿藥物，但只有100 多元，不夠看診拿藥1 次
      費用（需費400 多元），後來想要回北投，但回北投的話
      ，也不夠付計程車資，所以想說要隨機攔停計程車，向不
      認識之司機借錢，證人不認識我，憑什麼借我錢，所以我
      因為怕證人不借我錢，就說我口袋裡有東西，證人就會因
      為害怕而借我錢等語（見本院卷第71頁背面至73頁），被
      告既然自知身上所攜款項不足支付車資，尚須以上揭言語
      、行動恐嚇素未謀面之計程車司機，始達獲取財物目的，
      可證被告之恐嚇行為，顯非出於借款目的，確係出於為自
      己不法所有意圖而為甚明，而警方嗣將上開名片盒送請鑑
      識，經以目視方式、氰丙烯酸酯法實驗發現，名片盒蓋上
      外側上方、左方均有指紋，該等指紋與內政部警政署刑事
      警察局檔存被告指紋卡比對確認，認與被告左食、右中、
      左中指指紋相符等節，亦有臺北市政府警察局萬華分局10
      0 年9 月20日證物採證報告、內政部警政署刑事警察局99
      年12月20日刑紋字第0990185222號鑑定書各1 份存卷可查
      （見本院卷第62至64頁、偵卷第8 至11頁），倘若證人有
      意借款予被告，焉有可能於被告下車後，隨即駕車至警局
      報案、提供該名片盒供警採集指紋，進而查獲被告，是被
      告確係違背證人意願，逕自拿取名片盒零錢乙節，應可認
      定，被告空言辯稱係借錢云云，實屬無稽，洵非可採。
  (三)、綜上，被告以衣物覆隔其手抵住告訴人右後背部，恫稱手
      中有「阿拉（臺語）」、不要亂動等語，進而取走手煞車
      旁名片盒內零錢之恐嚇取財行為，可資認定，被告上揭辯
      詞，均屬無稽，尚非可信。本案事證明確，被告犯行可堪
      認定，應予依法論科。
二、論罪科刑之理由：
  (一)、核被告所為，係犯刑法第346 條第1 項恐嚇取財罪。而按
      刑法第346 條第1 項之恐嚇取財罪，與同法第339 條第1
      項之詐欺取財罪，二者之區別，在於前者係施用使人心生
      畏怖之恐嚇手段，致被害人心生畏懼，明知不應交付財物
      而交付，後者則係施用詐術手段，使人陷於錯誤，誤信為
      應交付財物而交付。惟上開之恐嚇手段，常以虛假之事實
      為內容，故有時亦不免含有詐欺之性質，倘含有詐欺性之
      恐嚇取財行為，足使人心生畏懼時，自應僅論以高度之恐
      嚇取財罪，殊無再適用詐欺取財罪之餘地，最高法院84年
      台上字第1993號判決意旨可資參照。查本案被告之恐嚇手
      法，雖隱含致證人誤信持槍相抵乙情，然揆以上揭判決，
      本案應僅論以高度之恐嚇取財罪，毋庸再論詐欺取財罪，
      併予陳明。
  (二)、公訴人雖認被告於本案所為，係涉犯同法第328 條第1 項
      強盜罪嫌。惟按強盜罪，係以意圖為自己或第三人不法所
      有，以強暴、脅迫、藥劑、催眠術或他法致使不能抗拒而
      取他人之物或使其交付者，為構成要件。故行為人所施用
      之強暴、脅迫等方法，在客觀上須足使被害人喪失意思自
      由，並達於不能抗拒之程度者，始足當之；如其行為尚不
      足以壓抑被害人之意思自由，被害人並非不能抗拒，或未
      達於不能抗拒之程度，其交付財物與否，尚有自由斟酌之
      餘地者，僅應成立恐嚇取財罪。而恐嚇取財與強盜雖同具
      不法得財之意思，惟恐嚇取財罪，不以將來之惡害恫嚇被
      害人為限，即以強暴、脅迫為手段，但被害人未達不能抗
      拒之程度，使其交付財物，亦屬之；若係以使用強暴、脅
      迫等手段，達於不能抗拒之程度，即係強盜行為。所謂「
      強暴」，係指直接或間接對於人之身體施以暴力，壓制被
      害人之抗拒，或使被害人處於不能抗拒之狀態而言。而強
      盜罪之所謂「不能抗拒」，係指行為人所為之強暴、脅迫
      等不法行為，就當時之具體事實，予以客觀之判斷，足使
      被害人身體上或精神上達於不能或顯難抗拒之程度而言，
      最高法院87年度台上字第3064號、100 年度台上字第4496
      、3881號判決意旨，分別可資參考。經查，本件並未扣得
      任何槍枝或疑似槍枝之物，參之告訴人先前於警詢時陳述
      ：我沒有看到被告持有槍枝等語（見偵卷第7 頁）；於本
      院訊問時稱：被告是拿著衣服抵住我，跟我說有東西，我
      當時在環河快速道路上，被抵住我很緊張，我誤認那是槍
      等語（見本院卷第32頁）、我沒有跟警察說我確定被告持
      有槍枝，我只是猜測好像有槍枝等語（見本院卷第68頁）
      ，可見本案並無其他積極證據證明被告持有槍枝之事實，
      自難認被告彼時確實持有槍枝，甚或疑似槍枝物品等節，
      而證人既係於驚慌之際，誤認抵住自身後背部凸出物為槍
      枝，亦難以證人誤認情節，逕論本案客觀上存有疑似槍枝
      等物品。再審以證人彼時雖身處環河快速道路，惟伊仍為
      該車駕駛者，可依伊所欲控管車輛，對於車輛之車行方向
      暨駕停與否，享有全然自主控制權，得以靠邊停車、尋求
      救援或其他方式脫免危難，客觀上實難謂因被告所為，致
      身體、精神受完全拘束，證人雖稱「開車怎麼可能抗拒」
      等語（見本院卷第68頁背面），惟此應僅屬證人主觀想法
      ，無法以此為不利於被告之認定。從而，揆之上揭判決意
      旨，綜合本案具體事實，予以客觀判斷，證人既得採取其
      他方式抗拒，並未達至使不能抗拒程度，公訴人認本案存
      有「至使不能抗拒」乙節，容有誤會，惟公訴人據以起訴
      之犯罪事實，與本院認定之上開犯罪事實基本犯罪事實既
      屬同一，本院仍應於審理，且本院已當庭諭知被告所犯係
      刑法第346 條第1 項恐嚇取財罪（見本院卷第31頁背面、
      54 頁 背面、66頁背面），已無礙被告及辯護人之防禦權
      ，是自應變更起訴法條。
  (三)、被告前因事實欄一所載案件，經論處徒刑後，於95年11月
      21日縮短刑期假釋出監，假釋中付保護管束，97年1 月30
      日保護管束期滿未經撤銷假釋，以執行完畢論等節，有臺
      灣高等法院被告前案紀錄表1 份在卷可按，其受有期徒刑
      執行完畢後，5 年內故意再犯本案有期徒刑以上之罪，為
      累犯，應依刑法第47條第1 項規定，加重其刑。
  (四)、爰審酌被告先前之強盜前科，即係以玩具手槍行搶計程車
      駕駛，有臺灣基隆地方法院91年度訴字第96號、臺灣高等
      法院91年度上訴字第1914號判決、最高法院91年度台上字
      第5888號判決各1 份存卷可查（見本院卷第14至16-1頁）
      ，詎其仍不知悔改，隨機攔停營業用小客車，以手放入外
      套，嚇稱手中有「阿拉（臺語）」之方式，恐嚇告訴人，
      再為本案恐嚇取財犯行，顯見其並未記取先前教訓，嚴重
      缺乏尊重他人身體、財產之法治觀念，所為實非可取，被
      告犯罪後坦承取財行為，否認恐嚇部分犯行，難認具有悔
      意，犯罪後態度不佳，惟被告於本案查獲後，主動前往告
      訴人家中返還650 元，告訴人於本院審理時屢次表明同意
      原諒被告，希望本院予以被告自新機會（見本院卷第36、
      70頁、73頁背面），兼衡被告教育程度為高中畢業、以臨
      時工為業、犯罪動機、手段、告訴人所受損害程度等一切
      情狀，量處如主文所示之刑。
據上論斷，依刑事訴訟法第299 條第1 項前段、第300 條，刑法
第346 條第1 項、第47條第1 項，刑法施行法第1 條之1 第1 項
、第2 項前段，判決如主文。
本案經檢察官林妙蓁到庭執行職務。
中    華    民    國   100    年    10    月    5     日
                  刑事第八庭審判長法   官  李桂英
                                  法   官  黃志中
                                  法   官  湯千慧
以上正本證明與原本無異。
如不服本判決，應於判決送達後10日內，向本院提出上訴狀。
                                  書記官  游雅鈞
中    華    民    國   100    年    10    月    6     日
附錄本案論罪科刑法條全文：
中華民國刑法第346條
（恐嚇取財得利罪）
意圖為自己或第三人不法之所有，以恐嚇使人將本人或第三人之
物交付者，處6 月以上5 年以下有期徒刑，得併科1 千元以下罰
金。
以前項方法得財產上不法之利益，或使第三人得之者，亦同。
前二項之未遂犯罰之。